【裁判字號】    95,台上,1451
【裁判日期】    950323
【裁判案由】    違反水土保持法
【裁判全文】
最高法院刑事判決            九十五年度台上字第一四五一號
    上  訴  人  甲○○
                        27之.
    選任辯護人  黃正彥律師
上列上訴人因違反水土保持法案件，不服台灣高等法院台南分院
中華民國九十四年八月三十一日第二審更審判決（九十三年度重
上更(一)字第五０三號，起訴案號：台灣台南地方法院檢察署八十
八年度偵字第四六四六、四八一七、六九九三、一一七七三號）
，提起上訴，本院判決如下：
    主  文
原判決關於甲○○部分撤銷，發回台灣高等法院台南分院。
    理  由
本件原判決撤銷第一審諭知上訴人甲○○無罪部分之判決，改判
論上訴人以共同連續在公有及私人山坡地內，未經同意從事採取
土石之開發，致生水土流失罪，累犯，處有期徒刑壹年陸月，固
非無見。
惟按：(一)、水土保持法第三十二條第一項之在公有及私人山坡地
內，未經同意從事採取土石之開發，致生水土流失罪，以行為人
在公有及私人山坡地內，未經同意從事同法第八條第一項第三款
規定之採取土石之開發，致生水土流失，為犯罪構成要件。其立
法目的固重在實施水土保持之處理與維護，以保育水土資源，涵
養水源，減免災害以促進土地之合理利用；然其同時規範在他人
山坡地內，未經同意擅自從事採取土石之犯行，本質上即為刑法
第三百二十條第一項竊盜罪之特別規定，自不應再論以竊盜罪名
。原判決認定上訴人無權在公有及私人山坡地即台南縣左鎮鄉○
○段四一七之三五、四六、四七、四八、四九、五０、一一０（
其中四一七之四八為公有地）及四二六之七、二四、四四地號，
暨四二六之二四與四一七之四四、四五地號間之未登錄地，未經
同意擅自盜採土石等情部分（見原判決第三頁，事實三；第九至
十頁，理由一(二)２之(2)），倘若不虛，則依上開說明，水土保持
法第三十二條第一項之規定既為刑法第三百二十條第一項竊盜罪
之特別規定，依特別法優於普通法之法律競合關係，即應擇一適
用水土保持法第三十二條第一項之規定論處。乃原判決竟認上訴
人係犯上開二罪名，依牽連犯之法律關係從一重處斷（見原判決
第十三至十四頁，理由二(二)２之(2)、３），其適用法則，難謂適
當。(二)、在公有或私人山坡地內，未經同意擅自從事水土保持法
第八條第一項第四款之修建道路之行為，致生水土流失者，同法
第三十二條第一項亦設有處罰之明文；其工作物即修建之道路並
應依同條第五項之規定沒收。原判決於事實欄認定：上訴人向「
允泰砂石行」實際負責人洪守仁承買該行在台南縣左鎮鄉○○段
四一七之四二、四三、四四、四五地號等山坡地保育區農牧用地
之開採權利，竟私自鑿穿土場東方山頭，沿同地段四一七之二四
、一一八、一一九、三四、九六、一一０、二一，及四一五之一
、四一四、四一四之一等地號土地，挖掘聯外道路運送土方，於
鑿穿同地段四一七之一一０地號土地上山丘處道路時，未依水土
保持技術規則（範）之規定，於路邊坡角做保護措施，亦未做路
邊排水溝，兩側邊坡超過五公尺更未依階梯式開採，致生水土流
失等情（見原判決第三頁，事實三）。如果無訛，則上訴人前揭
擅自修建道路之行為，是否亦應成立水土保持法第三十二條第一
項之罪？其工作物即擅自修建之道路應否依法宣告沒收？即均有
研求之必要。原判決未併予論究說明，亦有未當。(三)、在公有及
私人山坡地內，未經同意從事採取土石之開發，致生水土流失罪
，為實害犯，以發生水土流失之結果為必要。此項構成犯罪要件
之事實，不但應詳加認定記載，並應將其所憑之證據及其認定之
理由詳為敘述，始足為適用法律及判斷其適用法律是否適當之根
據。原判決認定上訴人前揭無權在公有及私人山坡地上，從事採
取土石之開發部分，於事實欄固載明已生水土流失之結果等情（
見原判決第三頁）；然於理由內，並未說明其憑以認定上訴人此
部分犯行已生水土流失結果之依據（見原判決第九至十頁，理由
一(二)２之(2)），非無判決不載理由之違法。(四)、有罪之判決，其
宣示之主文苟與所載之理由不相一致，即屬判決理由矛盾之違背
法令。原判決於理由內說明：上訴人在台南縣左鎮鄉○○段，有
權開採砂石部分，係犯水土保持法第三十三條第三項未先擬具水
土保持計畫，致生水土流失罪；與上開無權開採部分所犯同法第
三十二條第一項未經同意從事採取土石之開發，致生水土流失罪
，為連續犯，應論以水土保持法第三十三條第三項之罪等旨（見
原判決第十三至十四頁，理由二(二)２、３）。然其主文欄竟諭知
上訴人犯同法第三十二條第一項之罪名，併有判決理由矛盾之違
誤。以上或為上訴意旨所指摘，或為本院得依職權調查之事項，
應認原判決關於上訴人部分仍有撤銷發回之原因。末按本件第一
審就上訴人恐嚇危害安全諭知無罪部分之判決，經原法院前審撤
銷，另為科刑之判決，業已確定在案（九十三年度上訴字第一二
六號），原判決主文第一項將第一審判決關於上訴人部分全部撤
銷（即將已確定之恐嚇危害安全部分，一併予以撤銷），尚欠允
當；案經發回，宜併注意及之。
據上論結，應依刑事訴訟法第三百九十七條、第四百零一條，判
決如主文。
中    華    民    國  九十五  年    三    月  二十三  日
                      最高法院刑事第六庭
                          審判長法官  林  增  福
                                法官  邵  燕  玲
                                法官  張  清  埤
                                法官  陳  世  雄
                                法官  陳  朱  貴
      本件正本證明與原本無異
                                      書  記  官
中    華    民    國  九十五  年    三    月  二十九  日
                                                Ａ


司法院資訊處製作；財團法人民間司法改革基金會備份。
